---
title: "Clustering sistemas de salud LA"
output: html_document
---

```{r message = F, warning=F, include=F}
rm(list = ls())

knitr::opts_chunk$set(message = F,
                      warning = F, echo = F)

library(tidyverse)
library(data.table)
library(factoextra)
library(cluster)
library(table1)
library(fpc)
library(dendextend)
library(ggpubr)
```

# Datos

```{r lista de paises}
countries <- c("ATG", "ARG", "BHS", "BRB", "BLZ", "BOL", "BRA", "CHL", "COL", 
               "CRI", "CUB", "DMA", "DOM", "ECU", "SLV", "GRD", "GTM", "GUY",
               "HTI", "HND", "JAM", "MEX", "NIC", "PAN", "PRY", "PER", "KNA", 
               "LCA", "VCT", "SUR", "TTO", "URY", "VEN")
```

```{r datos GHED}
# setwd("C:/Users/Usuario/Dropbox/Trabajo/CEPAL Sist Salud")

dat <- as.data.table(readxl::read_excel(path = "GHED_data.XLSX"))

dat.ghed <- dat %>% 
  filter(`region (WHO)` == "AMR") %>% 
  filter(!(country %in% c("Canada", "United States of America"))) %>% 
  select(country, `country code`, `income group`, year,
         che_gdp, #Aggregates
         fs1, fs2, fs3, gdp, gge, 
         gghed_che, gghed_gdp, tran_shi, pvtd_che, oops_che, #FS
         cfa_che, gfa_che, chi_che, #HF
         phc_che, gghed_phc_gghed, gghed_phc_phc, # PHC;falta GGHE_phc%GDP
         
         ) %>% 
  mutate(gghe_gdp = ((fs1+fs2+fs3)/gdp)*100,
         gghe_gge = ((fs1+fs2+fs3)/gge)*100) %>% 
  select(-fs1, -fs2, -fs3, -gdp, -gge ) %>% 
  rename(country.code = `country code`) %>% 
  rename(income.group = `income group`)

rm(dat)
```

```{r datos BM}
# path <- "C:/Users/sflor/Dropbox/Trabajo/CEPAL Sist Salud"

# path <- "C:/Users/Usuario/Dropbox/Trabajo/CEPAL Sist Salud"

#setwd(path)

path <- getwd()

files <- list.files(path = path, pattern = c("BM "))

dat_now <- data.table()

for (i in 1:length(files)) {
  dat_temp <- fread(file = paste0(path, "/", files[i]), header = T)[
    `Country Code` %in% countries ]
  
  ind <- dat_temp$`Indicator Code` %>% unique()
  
  dat_temp <- dat_temp %>% 
    select(-`Country Name`, -`Indicator Name`, -`Indicator Code`) %>% 
    pivot_longer(names_to = "Year",
                 values_to = ind,
                 cols = -c(`Country Code`))
  
  if (nrow(dat_now) == 0) {
    dat_now <- dat_temp
  } else {
    dat_now <- full_join(dat_now, dat_temp)    
  }

}

dat.bm <- dat_now %>% 
  mutate(Year = as.numeric(Year)) %>% 
  rename(country.code = `Country Code`) %>% 
  rename(year = Year)

rm(dat_now, dat_temp, files, i, ind, path)
```

##  

```{r datos unir GHED y BM}
dat <- full_join(dat.ghed, dat.bm, by = c("country.code", "year"))

d.country <- dat %>% 
  select(country, country.code, income.group) %>% unique() %>% na.omit() 

dat <- left_join(dat %>% select(-country, -income.group), d.country, by = "country.code")
```

```{r datos agregar CEPAL medicos y camas}
d.meds <- as.data.table(readxl::read_excel(path = "CEPAL medicos 10mil.xlsx"))[
  , .(year = as.numeric(Años__ESTANDAR), country = País__ESTANDAR, Meds_10mil = value/10) ]
d.beds <- as.data.table(readxl::read_excel(path = "CEPAL camas 10mil.xlsx"))[
  , .(year = as.numeric(Años__ESTANDAR), country = País__ESTANDAR, Camas_10mil = value/10) ]

dat <- full_join(d.meds, d.beds, by = c("country", "year")) %>% 
  filter(country != "América Latina y el Caribe") %>% 
  mutate(country = factor(country, labels = c("Antigua and Barbuda", "Argentina", "Bahamas", 
                                              "Barbados", "Belize", "Bolivia Plurinational States of", 
                                              "Brazil", "Chile", "Colombia", 
                                              "Costa Rica", "Cuba", "Dominica", 
                                              "Ecuador", "El Salvador", "Grenada", 
                                              "Guatemala", "Guyana", "Haiti", 
                                              "Honduras", "Jamaica", "Mexico", 
                                              "Nicaragua", "Panama", "Paraguay", 
                                              "Peru", "Dominican Republic","Saint Kitts and Nevis", 
                                              "Saint Vincent and the Grenadines", "Saint Lucia", "Suriname", 
                                              "Trinidad and Tobago", "Uruguay", 
                                              "Venezuela (Bolivarian Republic of)"))) %>%  
  full_join(d.country, by = "country") %>% 
  select(-country) %>% 
  full_join(dat, by = c("country.code", "year", "income.group")) %>% 
  group_by(country, year, country.code) %>% 
  mutate(SH.MED.BEDS.ZS = mean(c(SH.MED.BEDS.ZS, Camas_10mil), na.rm = T),
         SH.MED.PHYS.ZS = mean(c(SH.MED.PHYS.ZS, Meds_10mil), na.rm = T)) %>% 
  ungroup() %>% 
  select(-Camas_10mil, -Meds_10mil)

rm(d.meds, d.beds, dat.bm, dat.ghed) 
```

```{r datos agregar cobertura}
d.cov <- fread("Cobertura contributiva_con agregados.csv",
               select = c("country", "country.code", "year", "coverage"),
               dec = ",")

dat <- full_join(dat, d.cov, by = c("country", "country.code", "year"))

rm(d.cov)
```

```{r datos agregar gasto}
d.gas <- fread("Gasto CELAC.csv")

dat <- full_join(dat, d.gas, by = c("country", "country.code"))

rm(d.gas)
```

```{r GUARDAR CONJUNTO DE DATOS COMPLETO, eval = F}
write.csv2(dat, "DATOS COMPLETOS.csv")
```


```{r eval=F}
dat %>% 
  select(country, country.code) %>% unique %>% kableExtra::kable()
```

```{r}
dat.clust.sum <- dat %>%
  filter(year > 1999) %>% 
  group_by(country, country.code, income.group) %>% 
  #eliminados por concepto
  select(-gghed_gdp, -gfa_che, -chi_che, -gghed_phc_phc,
  #eliminados por NAs
         -tran_shi, -phc_che, -gghed_phc_gghed, 
         -SH.MED.CMHW.P3, 
         -SH.UHC.OOPC.10.ZS, -SH.UHC.OOPC.25.ZS, 
         -SH.SGR.CRSK.ZS, -SH.SGR.IRSK.ZS
         ) %>% 
  ungroup() %>% 
  #eliminar variables colineales
  select(-SH.XPD.GHED.CH.ZS, 
         -gghe_gge, -gghe_gdp,
         -SH.XPD.PVTD.CH.ZS,
         -SH.XPD.CHEX.GD.ZS, -SH.XPD.OOPC.CH.ZS,
         -cfa_che, -gghed_che,
         -`Gasto de bolsillo`, -`Gasto con recursos externos`
         ) %>% 
  #eliminar países con NA en cobertura
  filter(country.code %in% c("ARG", "BLZ", "BOL", "BRA", "CHL", "COL", 
                             "CRI", "CUB", "DOM", "ECU", "GTM", "HND", 
                             "HTI", "MEX", "NIC", "PAN", "PER", "PRY", 
                             "SLV", "URY"))
 

label(dat.clust.sum$year) <- "Año"
label(dat.clust.sum$che_gdp) <- "Gasto sanitario corriente (% del PIB)"
label(dat.clust.sum$pvtd_che) <- "Gasto sanitario del sector privado nacional (% del gasto sanitario corriente)"
label(dat.clust.sum$oops_che) <- "Gasto directo (% del gasto sanitario corriente)"
label(dat.clust.sum$SH.MED.BEDS.ZS) <- "Camas hospitalarias (por cada 1.000 personas)"
label(dat.clust.sum$SH.MED.PHYS.ZS) <- "Médicos (por cada 1.000 personas)"
label(dat.clust.sum$SH.MED.NUMW.P3) <- "Enfermeras y parteras (por cada 1.000 personas)"
label(dat.clust.sum$SH.XPD.CHEX.PC.CD) <- "Gasto sanitario corriente per capita (US$ corriente)"
label(dat.clust.sum$SH.XPD.GHED.GD.ZS) <- "Gasto sanitario del gobierno general (% del PIB)"
label(dat.clust.sum$SH.XPD.GHED.GE.ZS) <- "Gasto sanitario del gobierno general (% del gasto del gobierno general)"
label(dat.clust.sum$SH.XPD.EHEX.CH.ZS) <- "Gasto sanitario externo (% del gasto sanitario corriente)"
label(dat.clust.sum$coverage) <- "Cotizantes a sistemas de salud (% de ocupados 15 años y más)"

table1(~ coverage + che_gdp + pvtd_che + oops_che + 
         SH.XPD.GHED.GD.ZS + SH.XPD.GHED.GE.ZS +
         SH.MED.BEDS.ZS + SH.MED.PHYS.ZS + SH.MED.NUMW.P3 +
         SH.XPD.CHEX.PC.CD + SH.XPD.EHEX.CH.ZS +
         `Aporte fiscal` + `Seguridad social` + `Seguros privados` | country.code, 
       data = dat.clust.sum) %>% t1flex()
# summary(dat.clust.sum)
```


```{r}
dat.clust <- dat %>%
  filter(year > 1999) %>% 
  group_by(country, country.code, income.group) %>% 
  summarise(across(.cols = where(is.numeric), 
                   list(~ mean(.x, na.rm = TRUE) ),
                   .names = "{.col}" ) ) %>% 
  #eliminados por concepto
  select(-gghed_gdp, -gfa_che, -chi_che, -gghed_phc_phc,
  #eliminados por NAs
         -tran_shi, -phc_che, -gghed_phc_gghed, 
         -SH.MED.CMHW.P3, 
         -SH.UHC.OOPC.10.ZS, -SH.UHC.OOPC.25.ZS, 
         -SH.SGR.CRSK.ZS, -SH.SGR.IRSK.ZS
         ) %>% 
  ungroup() %>% 
  #eliminar variables colineales
  select(-SH.XPD.GHED.CH.ZS, 
         -gghe_gge, -gghe_gdp,
         -SH.XPD.PVTD.CH.ZS,
         -SH.XPD.CHEX.GD.ZS, -SH.XPD.OOPC.CH.ZS,
         -cfa_che, -gghed_che,
         -`Gasto de bolsillo`, -`Gasto con recursos externos`
         ) %>% 
  #eliminar países con NA en cobertura
  filter(country.code %in% c("ARG", "BLZ", "BOL", "BRA", "CHL", "COL", 
                             "CRI", "CUB", "DOM", "ECU", "GTM", "HND", 
                             "HTI", "MEX", "NIC", "PAN", "PER", "PRY", 
                             "SLV", "URY"))
  
# summary(dat.clust)
```

```{r resumen vars mean sd}
dat.clust %>% 
  summarise(across(.cols = where(is.numeric) & !year, 
                   list(~ mean(.x, na.rm = TRUE), 
                        ~ sd(.x, na.rm = TRUE) ),
                   .names = "{.col}.fn{.fn}" ) ) %>% 
  pivot_longer(everything(), names_to = "var") %>%
  separate(col = "var", into = c("var", "stat"), sep = ".fn") %>% 
  mutate(stat = ifelse(stat == 1, "Mean", "SD")) %>% 
  pivot_wider(id_cols = c(var), names_from = stat, values_from = value) %>% 
  mutate(`Mean (SD)` = paste0(round(Mean, 2), " (", round(SD, 2), ")")) %>% 
  select(-Mean, -SD) %>% 
  kableExtra::kable()
```

```{r separar datos y etiquetas sin cobertura}
dat.clust1 <- dat.clust %>% select(-coverage) %>% na.omit() 

dat.clust1.id <- dat.clust1[, c("country", "country.code", "income.group", "year")]

dat.clust1.vars <- as.data.frame(scale(dat.clust1 %>% 
                                        select(-country, -country.code, -income.group, -year) ))
```

```{r separar datos y etiquetas con cobertura}
dat.clust2 <- dat.clust %>% na.omit() 

dat.clust2.id <- dat.clust2[, c("country", "country.code", "income.group", "year")]

dat.clust2.vars <- as.data.frame(scale(dat.clust2 %>% 
                                        select(-country, -country.code, -income.group, -year) ))
```

**Datos sin cobertura**:   


```{r fig.width=14, fig.height=10}
corrplot::corrplot(cor(dat.clust1.vars), method = "ellipse", type = "upper", diag = T)
corrplot::corrplot(cor(dat.clust1.vars), method = "number", type = "lower", diag = T, add = T)
```

**Datos con cobertura**:   

```{r fig.width=14, fig.height=10}
corrplot::corrplot(cor(dat.clust2.vars), method = "ellipse", type = "upper", diag = T)
corrplot::corrplot(cor(dat.clust2.vars), method = "number", type = "lower", diag = T, add = T)
```

# Clustering

**Algoritmos de agrupamiento**: Solamente trabajaremos con el algoritmo "ward.D2" para mantener consistencia con resultados anteriores. 


**Distancia**: euclideana


## Número óptimo de clusters jerárquicos

**Sin cobertura**:  

```{r hc sin cobertura}
dists1 <- dist(dat.clust1.vars, method = "euclidean")

hclusts1 <- hclust(dists1, method = "ward.D2")

fviz_nbclust(dat.clust2.vars, FUN = hcut, method = "silhouette")
```

**Con cobertura**:  

```{r hc con cobertura}
dists2 <- dist(dat.clust2.vars, method = "euclidean")

hclusts2 <- hclust(dists2, method = "ward.D2")

fviz_nbclust(dat.clust2.vars, FUN = hcut, method = "silhouette") -> sil

sil

sil$data

```

El número óptimo de clusters con y sin la variable de cobertura es k=6. En segundo lugar está k=2.

# Resultados

```{r eval=F, include=F}
par(mfrow = c(1, 2))
  plot(hclusts1)
  plot(hclusts2)
```

## Resultados k = 2

### k = 2 sin cobertura

```{r clusters k2 sin cobertura, fig.width=6, fig.height=6}
hclusts1$labels <- dat.clust1$country.code

dend_k2 <- hclusts1 %>% 
  as.dendrogram() %>% 
  set("branches_k_color", k = 2) %>%
 # set("labels_colors", dat.clust2$country.code) %>% 
  set("labels_cex", c(.5)) %>% 
  as.ggdend()

ggplot(dend_k2, horiz = T, offset_labels = -.2, theme = NULL) + 
  theme_minimal() +
  labs(x = "", y = "Distancia") + 
  theme(axis.title.y = element_blank(),
        axis.text.y = element_blank(),
        axis.ticks.y = element_blank())
```

```{r tablas k2 sin cobertura}
dat.clust1$clusters_k2 <- as.factor(cutree(hclusts1, k = 2))

label(dat.clust1$year) <- "Año"
label(dat.clust1$che_gdp) <- "Gasto sanitario corriente (% del PIB)"
label(dat.clust1$pvtd_che) <- "Gasto sanitario del sector privado nacional (% del gasto sanitario corriente)"
label(dat.clust1$oops_che) <- "Gasto directo (% del gasto sanitario corriente)"
label(dat.clust1$SH.MED.BEDS.ZS) <- "Camas hospitalarias (por cada 1.000 personas)"
label(dat.clust1$SH.MED.PHYS.ZS) <- "Médicos (por cada 1.000 personas)"
label(dat.clust1$SH.MED.NUMW.P3) <- "Enfermeras y parteras (por cada 1.000 personas)"
label(dat.clust1$SH.XPD.CHEX.PC.CD) <- "Gasto sanitario corriente per capita (US$ corriente)"
label(dat.clust1$SH.XPD.GHED.GD.ZS) <- "Gasto sanitario del gobierno general (% del PIB)"
label(dat.clust1$SH.XPD.GHED.GE.ZS) <- "Gasto sanitario del gobierno general (% del gasto del gobierno general)"
label(dat.clust1$SH.XPD.EHEX.CH.ZS) <- "Gasto sanitario externo (% del gasto sanitario corriente)"

table1(~ income.group + che_gdp + pvtd_che + oops_che + 
         SH.XPD.GHED.GD.ZS + SH.XPD.GHED.GE.ZS +
         SH.MED.BEDS.ZS + SH.MED.PHYS.ZS + SH.MED.NUMW.P3 +
         SH.XPD.CHEX.PC.CD + SH.XPD.EHEX.CH.ZS +
         `Aporte fiscal` + `Seguridad social` + `Seguros privados` | clusters_k2, 
       data = dat.clust1, overall = F) %>% t1flex()

```

```{r boxplots k2 sin cobertura, fig.height=8, fig.width=8}
baseplot <- ggplot(dat.clust1, aes(x = clusters_k2, color = clusters_k2)) + 
  labs(x = "", color = "Conglomerados") +
  theme_minimal() +
  theme(axis.title = element_text(size = 6.5)) 

ggarrange (
  baseplot + geom_boxplot(aes(y = che_gdp)) + labs(y = "Gasto sanitario corriente\n(% del PIB)"),
baseplot + geom_boxplot(aes(y = pvtd_che)) + labs(y = "Gasto sanitario del sector privado\nnacional (% gasto sanitario cte.)"),
baseplot + geom_boxplot(aes(y = oops_che)) + labs(y = "Gasto directo\n(% del gasto sanitario corriente)"),
baseplot + geom_boxplot(aes(y = SH.MED.BEDS.ZS)) + labs(y = "Camas hospitalarias\n(por cada 1.000 personas)"),
baseplot + geom_boxplot(aes(y = SH.MED.PHYS.ZS)) + labs(y = "Médicos\n(por cada 1.000 personas)"),
baseplot + geom_boxplot(aes(y = SH.MED.NUMW.P3)) + labs(y = "Enfermeras y parteras\n(por cada 1.000 personas)"),
baseplot + geom_boxplot(aes(y = SH.XPD.CHEX.PC.CD)) + labs(y = "Gasto sanitario corriente per capita\n(US$ corriente)"),
baseplot + geom_boxplot(aes(y = SH.XPD.GHED.GD.ZS)) + labs(y = "Gasto sanitario del gobierno general\n(% del PIB)"),
baseplot + geom_boxplot(aes(y = SH.XPD.GHED.GE.ZS)) + labs(y = "Gasto sanitario del gobierno general\n(% del gasto del gobierno general)"),
baseplot + geom_boxplot(aes(y = SH.XPD.EHEX.CH.ZS)) + labs(y = "Gasto sanitario externo\n(% del gasto sanitario corriente)"),
baseplot + geom_boxplot(aes(y = `Aporte fiscal`)),
baseplot + geom_boxplot(aes(y = `Seguridad social`)),
baseplot + geom_boxplot(aes(y = `Seguros privados`)),
common.legend = T, legend = "none"
)

```

### k = 2 con cobertura

```{r clusters k2 con cobertura, fig.width=6, fig.height=6}
hclusts2$labels <- dat.clust2$country.code

dend_k2 <- hclusts2 %>% 
  as.dendrogram() %>% 
  set("branches_k_color", k = 2) %>%
 # set("labels_colors", dat.clust2$country.code) %>% 
  set("labels_cex", c(.5)) %>% 
  as.ggdend()

ggplot(dend_k2, horiz = T, offset_labels = -.2, theme = NULL) + 
  theme_minimal() +
  labs(x = "", y = "Distancia") + 
  theme(axis.title.y = element_blank(),
        axis.text.y = element_blank(),
        axis.ticks.y = element_blank())
```

```{r tablas k2 con cobertura}
dat.clust2$clusters_k2 <- as.factor(cutree(hclusts2, k = 2))

label(dat.clust2$year) <- "Año"
label(dat.clust2$che_gdp) <- "Gasto sanitario corriente (% del PIB)"
label(dat.clust2$pvtd_che) <- "Gasto sanitario del sector privado nacional (% del gasto sanitario corriente)"
label(dat.clust2$oops_che) <- "Gasto directo (% del gasto sanitario corriente)"
label(dat.clust2$SH.MED.BEDS.ZS) <- "Camas hospitalarias (por cada 1.000 personas)"
label(dat.clust2$SH.MED.PHYS.ZS) <- "Médicos (por cada 1.000 personas)"
label(dat.clust2$SH.MED.NUMW.P3) <- "Enfermeras y parteras (por cada 1.000 personas)"
label(dat.clust2$SH.XPD.CHEX.PC.CD) <- "Gasto sanitario corriente per capita (US$ corriente)"
label(dat.clust2$SH.XPD.GHED.GD.ZS) <- "Gasto sanitario del gobierno general (% del PIB)"
label(dat.clust2$SH.XPD.GHED.GE.ZS) <- "Gasto sanitario del gobierno general (% del gasto del gobierno general)"
label(dat.clust2$SH.XPD.EHEX.CH.ZS) <- "Gasto sanitario externo (% del gasto sanitario corriente)"
label(dat.clust2$coverage) <- "Cotizantes a sistemas de salud (% de ocupados 15 años y más)"

table1(~ income.group + coverage + che_gdp + pvtd_che + oops_che + 
         SH.XPD.GHED.GD.ZS + SH.XPD.GHED.GE.ZS +
         SH.MED.BEDS.ZS + SH.MED.PHYS.ZS + SH.MED.NUMW.P3 +
         SH.XPD.CHEX.PC.CD + SH.XPD.EHEX.CH.ZS +
         `Aporte fiscal` + `Seguridad social` + `Seguros privados`| clusters_k2, 
       data = dat.clust2, overall = F) %>% t1flex()

```

```{r boxplots k2 con cobertura, fig.height=8, fig.width=8}
baseplot <- ggplot(dat.clust2, aes(x = clusters_k2, color = clusters_k2)) + 
  labs(x = "", color = "Conglomerados") +
  theme_minimal() +
  theme(axis.title = element_text(size = 6.5)) 

ggarrange (
  baseplot + geom_boxplot(aes(y = che_gdp)) + labs(y = "Gasto sanitario corriente\n(% del PIB)"),
baseplot + geom_boxplot(aes(y = pvtd_che)) + labs(y = "Gasto sanitario del sector privado\nnacional (% gasto sanitario cte.)"),
baseplot + geom_boxplot(aes(y = oops_che)) + labs(y = "Gasto directo\n(% del gasto sanitario corriente)"),
baseplot + geom_boxplot(aes(y = SH.MED.BEDS.ZS)) + labs(y = "Camas hospitalarias\n(por cada 1.000 personas)"),
baseplot + geom_boxplot(aes(y = SH.MED.PHYS.ZS)) + labs(y = "Médicos\n(por cada 1.000 personas)"),
baseplot + geom_boxplot(aes(y = SH.MED.NUMW.P3)) + labs(y = "Enfermeras y parteras\n(por cada 1.000 personas)"),
baseplot + geom_boxplot(aes(y = SH.XPD.CHEX.PC.CD)) + labs(y = "Gasto sanitario corriente per capita\n(US$ corriente)"),
baseplot + geom_boxplot(aes(y = SH.XPD.GHED.GD.ZS)) + labs(y = "Gasto sanitario del gobierno general\n(% del PIB)"),
baseplot + geom_boxplot(aes(y = SH.XPD.GHED.GE.ZS)) + labs(y = "Gasto sanitario del gobierno general\n(% del gasto del gobierno general)"),
baseplot + geom_boxplot(aes(y = SH.XPD.EHEX.CH.ZS)) + labs(y = "Gasto sanitario externo\n(% del gasto sanitario corriente)"),
baseplot + geom_boxplot(aes(y = coverage)) + labs(y = "Cotizantes a sistemas de salud\n(% de ocupados 15 años y más)"),
baseplot + geom_boxplot(aes(y = `Aporte fiscal`)),
baseplot + geom_boxplot(aes(y = `Seguridad social`)),
baseplot + geom_boxplot(aes(y = `Seguros privados`)),
common.legend = T, legend = "none"
)

```

## Resultados k = 6

### k = 6 sin cobertura

```{r clusters k6 sin cobertura, fig.width=6, fig.height=6}
hclusts1$labels <- dat.clust1$country.code

dend_k6 <- hclusts1 %>% 
  as.dendrogram() %>% 
  set("branches_k_color", k = 6) %>%
 # set("labels_colors", dat.clust2$country.code) %>% 
  set("labels_cex", c(.5)) %>% 
  as.ggdend()

ggplot(dend_k6, horiz = T, offset_labels = -.2, theme = NULL) + 
  theme_minimal() +
  labs(x = "", y = "Distancia") + 
  theme(axis.title.y = element_blank(),
        axis.text.y = element_blank(),
        axis.ticks.y = element_blank())
```

```{r tablas k6 sin cobertura}
dat.clust1$clusters_k6 <- as.factor(cutree(hclusts1, k = 6))

label(dat.clust1$year) <- "Año"
label(dat.clust1$che_gdp) <- "Gasto sanitario corriente (% del PIB)"
label(dat.clust1$pvtd_che) <- "Gasto sanitario del sector privado nacional (% del gasto sanitario corriente)"
label(dat.clust1$oops_che) <- "Gasto directo (% del gasto sanitario corriente)"
label(dat.clust1$SH.MED.BEDS.ZS) <- "Camas hospitalarias (por cada 1.000 personas)"
label(dat.clust1$SH.MED.PHYS.ZS) <- "Médicos (por cada 1.000 personas)"
label(dat.clust1$SH.MED.NUMW.P3) <- "Enfermeras y parteras (por cada 1.000 personas)"
label(dat.clust1$SH.XPD.CHEX.PC.CD) <- "Gasto sanitario corriente per capita (US$ corriente)"
label(dat.clust1$SH.XPD.GHED.GD.ZS) <- "Gasto sanitario del gobierno general (% del PIB)"
label(dat.clust1$SH.XPD.GHED.GE.ZS) <- "Gasto sanitario del gobierno general (% del gasto del gobierno general)"
label(dat.clust1$SH.XPD.EHEX.CH.ZS) <- "Gasto sanitario externo (% del gasto sanitario corriente)"

table1(~ income.group + che_gdp + pvtd_che + oops_che + 
         SH.XPD.GHED.GD.ZS + SH.XPD.GHED.GE.ZS +
         SH.MED.BEDS.ZS + SH.MED.PHYS.ZS + SH.MED.NUMW.P3 +
         SH.XPD.CHEX.PC.CD + SH.XPD.EHEX.CH.ZS +
         `Aporte fiscal` + `Seguridad social` + `Seguros privados`| clusters_k6, 
       data = dat.clust1, overall = F) %>% t1flex()

```

```{r boxplots k6 sin cobertura, fig.height=8, fig.width=8}
baseplot <- ggplot(dat.clust1, aes(x = clusters_k6, color = clusters_k6)) + 
  labs(x = "", color = "Conglomerados") +
  theme_minimal() +
  theme(axis.title = element_text(size = 6.5)) 

ggarrange (
  baseplot + geom_boxplot(aes(y = che_gdp)) + labs(y = "Gasto sanitario corriente\n(% del PIB)"),
baseplot + geom_boxplot(aes(y = pvtd_che)) + labs(y = "Gasto sanitario del sector privado\nnacional (% gasto sanitario cte.)"),
baseplot + geom_boxplot(aes(y = oops_che)) + labs(y = "Gasto directo\n(% del gasto sanitario corriente)"),
baseplot + geom_boxplot(aes(y = SH.MED.BEDS.ZS)) + labs(y = "Camas hospitalarias\n(por cada 1.000 personas)"),
baseplot + geom_boxplot(aes(y = SH.MED.PHYS.ZS)) + labs(y = "Médicos\n(por cada 1.000 personas)"),
baseplot + geom_boxplot(aes(y = SH.MED.NUMW.P3)) + labs(y = "Enfermeras y parteras\n(por cada 1.000 personas)"),
baseplot + geom_boxplot(aes(y = SH.XPD.CHEX.PC.CD)) + labs(y = "Gasto sanitario corriente per capita\n(US$ corriente)"),
baseplot + geom_boxplot(aes(y = SH.XPD.GHED.GD.ZS)) + labs(y = "Gasto sanitario del gobierno general\n(% del PIB)"),
baseplot + geom_boxplot(aes(y = SH.XPD.GHED.GE.ZS)) + labs(y = "Gasto sanitario del gobierno general\n(% del gasto del gobierno general)"),
baseplot + geom_boxplot(aes(y = SH.XPD.EHEX.CH.ZS)) + labs(y = "Gasto sanitario externo\n(% del gasto sanitario corriente)"),
baseplot + geom_boxplot(aes(y = `Aporte fiscal`)),
baseplot + geom_boxplot(aes(y = `Seguridad social`)),
baseplot + geom_boxplot(aes(y = `Seguros privados`)),
common.legend = T, legend = "none"
)

```

### k = 6 con cobertura

```{r clusters k6 con cobertura, fig.width=6, fig.height=6}
hclusts2$labels <- dat.clust2$country.code

dend_k6 <- hclusts2 %>% 
  as.dendrogram() %>% 
  set("branches_k_color", k = 6) %>%
 # set("labels_colors", dat.clust2$country.code) %>% 
  set("labels_cex", c(.5)) %>% 
  as.ggdend()

ggplot(dend_k6, horiz = T, offset_labels = -.2, theme = NULL) + 
  theme_minimal() +
  labs(x = "", y = "Distancia") + 
  theme(axis.title.y = element_blank(),
        axis.text.y = element_blank(),
        axis.ticks.y = element_blank())
```

```{r tablas k6 con cobertura}
dat.clust2$clusters_k6 <- as.factor(cutree(hclusts2, k = 6))

label(dat.clust2$year) <- "Año"
label(dat.clust2$che_gdp) <- "Gasto sanitario corriente (% del PIB)"
label(dat.clust2$pvtd_che) <- "Gasto sanitario del sector privado nacional (% del gasto sanitario corriente)"
label(dat.clust2$oops_che) <- "Gasto directo (% del gasto sanitario corriente)"
label(dat.clust2$SH.MED.BEDS.ZS) <- "Camas hospitalarias (por cada 1.000 personas)"
label(dat.clust2$SH.MED.PHYS.ZS) <- "Médicos (por cada 1.000 personas)"
label(dat.clust2$SH.MED.NUMW.P3) <- "Enfermeras y parteras (por cada 1.000 personas)"
label(dat.clust2$SH.XPD.CHEX.PC.CD) <- "Gasto sanitario corriente per capita (US$ corriente)"
label(dat.clust2$SH.XPD.GHED.GD.ZS) <- "Gasto sanitario del gobierno general (% del PIB)"
label(dat.clust2$SH.XPD.GHED.GE.ZS) <- "Gasto sanitario del gobierno general (% del gasto del gobierno general)"
label(dat.clust2$SH.XPD.EHEX.CH.ZS) <- "Gasto sanitario externo (% del gasto sanitario corriente)"
label(dat.clust2$coverage) <- "Cotizantes a sistemas de salud (% de ocupados 15 años y más)"

table1(~ income.group + coverage + che_gdp + pvtd_che + oops_che + 
         SH.XPD.GHED.GD.ZS + SH.XPD.GHED.GE.ZS +
         SH.MED.BEDS.ZS + SH.MED.PHYS.ZS + SH.MED.NUMW.P3 +
         SH.XPD.CHEX.PC.CD + SH.XPD.EHEX.CH.ZS +
         `Aporte fiscal` + `Seguridad social` + `Seguros privados`| clusters_k6, 
       data = dat.clust2, overall = F) %>% t1flex()

```

```{r boxplots k6 con cobertura, fig.height=8, fig.width=8}
baseplot <- ggplot(dat.clust2, aes(x = clusters_k6, color = clusters_k6)) + 
  labs(x = "", color = "Conglomerados") +
  theme_minimal() +
  theme(axis.title = element_text(size = 6.5)) 

ggarrange (
  baseplot + geom_boxplot(aes(y = che_gdp)) + labs(y = "Gasto sanitario corriente\n(% del PIB)"),
baseplot + geom_boxplot(aes(y = pvtd_che)) + labs(y = "Gasto sanitario del sector privado\nnacional (% gasto sanitario cte.)"),
baseplot + geom_boxplot(aes(y = oops_che)) + labs(y = "Gasto directo\n(% del gasto sanitario corriente)"),
baseplot + geom_boxplot(aes(y = SH.MED.BEDS.ZS)) + labs(y = "Camas hospitalarias\n(por cada 1.000 personas)"),
baseplot + geom_boxplot(aes(y = SH.MED.PHYS.ZS)) + labs(y = "Médicos\n(por cada 1.000 personas)"),
baseplot + geom_boxplot(aes(y = SH.MED.NUMW.P3)) + labs(y = "Enfermeras y parteras\n(por cada 1.000 personas)"),
baseplot + geom_boxplot(aes(y = SH.XPD.CHEX.PC.CD)) + labs(y = "Gasto sanitario corriente per capita\n(US$ corriente)"),
baseplot + geom_boxplot(aes(y = SH.XPD.GHED.GD.ZS)) + labs(y = "Gasto sanitario del gobierno general\n(% del PIB)"),
baseplot + geom_boxplot(aes(y = SH.XPD.GHED.GE.ZS)) + labs(y = "Gasto sanitario del gobierno general\n(% del gasto del gobierno general)"),
baseplot + geom_boxplot(aes(y = SH.XPD.EHEX.CH.ZS)) + labs(y = "Gasto sanitario externo\n(% del gasto sanitario corriente)"),
baseplot + geom_boxplot(aes(y = coverage)) + labs(y = "Cotizantes a sistemas de salud\n(% de ocupados 15 años y más)"),
baseplot + geom_boxplot(aes(y = `Aporte fiscal`)),
baseplot + geom_boxplot(aes(y = `Seguridad social`)),
baseplot + geom_boxplot(aes(y = `Seguros privados`)),
common.legend = T, legend = "none"
)

```


## Países por cluster

### Sin cobertura
```{r}
dat.clust1 %>% 
  select(country, country.code, clusters_k2, clusters_k6) %>% unique %>% kableExtra::kable()
```

### Con cobertura
```{r}
dat.clust2 %>% 
  select(country, country.code, clusters_k2, clusters_k6) %>% unique %>% kableExtra::kable()
```

